【裁判字號】    90,台上,7403
【裁判日期】    901206
【裁判案由】    重利
【裁判全文】
最高法院刑事判決                                九十年度台上字第七四○三號
    上  訴  人  甲○○
右上訴人因重利案件，不服台灣高等法院台南分院中華民國八十八年九月十六日第二
審判決（八十八年度上訴字第一○七四號，起訴案號：台灣嘉義地方法院檢察署八十
七年度偵字第七四四八號），提起上訴，本院判決如左：
    主  文
原判決撤銷，發回台灣高等法院台南分院。
    理  由
本件原判決認定上訴人甲○○意圖營利，以經營地下錢莊為業，自民國八十六年七月
間起，在嘉義市○○路二三八巷十二弄一號，以00－0000000號電話為聯絡
工具，在聯合報刊登廣告，對外自稱「寶城代書信用卡服務中心」負責人陳君寶，以
招徠需款濟急者，並乘告貸者楊桂櫻、許楹東、陳妙娥、許耀中、陳淑惠、蔡文河、
吳清松急迫之際，而貸以金錢，利率則按月息十分至四十五分不等計算，且於借貸時
預扣利息；或由上訴人帶領告貸者至嘉義市遠東百貨股份有限公司（下稱遠東百貨公
司）使用信用卡購買菸酒等商品，按所購金額扣取日息百分之十至百分之十三利息，
折給告貸者現金後，自行將前開菸酒等商品變賣牟利，而取得與原本顯不相當之重利
，並以之為常業等情。因而撤銷第一審之判決，改判論處上訴人以乘他人急迫貸以金
錢，而取得與原本顯不相當之重利為常業罪刑，固非無見。
惟查：(一)、科刑判決書記載之犯罪事實，為論罪科刑適用法律之基礎，故凡於適用法
令有關之事項，必須詳加認定明確記載，然後於理由內明犯罪事實所憑之證據及其
認定之理由，使事實與理由互相一致，方為合法。又被告之自白，不得作為有罪判決
之唯一證據，仍應調查其他必要之證據，以察其是否與事實相符，刑事訴訟法第一百
五十六條第二項定有明文。原判決認上訴人帶領告貸者至遠東百貨公司使用信用卡購
買菸酒等商品，按所購金額扣取日息百分之十至百分之十三利息，折給告貸者現金後
，自行將前開菸酒等商品變賣牟利，而取得與原本顯不相當之重利云云。然告貸者究
係何人﹖上訴人將告貸者購買之菸酒變賣後獲得之利益若干，何以係取得與原本顯不
相當之重利﹖凡此不唯原判決俱未記載認定，致事實有欠明確，理由內復未加論述，
即依卷證資料，亦均屬無從憑認。原審未予調查，僅依上訴人就信用卡轉現業務之自
白，即認與事實相符，而資為判決之基礎，顯有判決理由不備及應於審判期日調查之
證據而未予調查之違法。(二)、原判決以扣案之聯合信用卡處理中心端末機一台、刷卡
機一台、信用卡簽帳單一本，係上訴人所有供犯罪所用之物，而依刑法第三十八條第
一項第二款規定宣告沒收。惟上訴人就上開之物，於第一審分別供稱：「是吳清松的
東西，放在我家要我使用，但我未使用」、「端末機及刷卡機為吳清松所有，其餘皆
我所有」 (見一審卷第十九頁反面、第二八頁反面 )，復在原審供稱：「端末機是吳
清松寄放的，我沒有使用」 (見原審卷第七七頁 )；而吳清松亦在第一審供證上開之
物係其所有 (見一審卷第二二頁 )。原判決就上訴人及吳清松前揭供述，何以均不足
採納，並未加以說明，已難謂無理由不備之可議。又原判決既認上訴人就所經營之信
用卡轉現業務部分，係帶同告貸者至遠東百貨公司內，使用信用卡購買菸酒等商品，
再由上訴人按所購金額扣除利息後，將之變賣牟利；如果無訛，應係告貸者在遠東百
貨公司內，持其信用卡刷卡購買菸酒等商品，則上訴人顯無使用扣案之端末機、刷卡
機及信用卡簽帳單之可能及必要。原判決遽認上開之物係上訴人供犯罪所用之物，而
併予宣告沒收，自有理由矛盾及適用法則不當之違法。上訴意旨雖未指摘及此，惟為
本院得依職權調查之事項，應認有發回更審之原因。
據上論結，應依刑事訴訟法第三百九十七條、第四百零一條，判決如主文。
中      華      民      國     九十     年     十二     月      六      日
                              最高法院刑事第十庭
                                  審判長法官  陳  炳  煌
                                        法官  陳  正  庸
                                        法官  韓  金  秀
                                        法官  吳  信  銘
                                        法官  徐  文  亮
      右正本證明與原本無異
                                              書  記  官
中      華      民      國     九十     年     十二     月     十一     日


司法院資訊處製作；財團法人民間司法改革基金會備份。
